臺灣高雄地方法院民事判決　九十一年度訴字第二一五二號
　　原　　　告　　乙○○
　　原　　　告　　甲○○
　　共　　　同
　　訴訟代理人　　李明益律師
　　被　　　告　　敦建設股份有限公司
　　法定代理人　　丙○○
　　訴訟代理人　　吳永茂律師
　　複　代理人　　曾慶雲律師
右當事人間返還價金事件，經本院於民國九十三年五月六日言詞辯論終結，判決如左
：
    主    文
被告應給付原告乙○○新台幣壹佰貳拾萬元及自八十五年十二月三十一日起至清償日
止，按週年利率百分之五計算之利息。
被告應給付原告甲○○新台幣柒拾捌萬元及自八十五年十月二日起至清償日止，按週
年利率百分之五計算之利息。
訴訟費用由被告負擔。
本判決第一項，於原告乙○○以新台幣肆拾萬元為被告供擔保後，得假執行，但被告
如以新台幣壹佰貳拾萬元為原告乙○○供擔保後，得免為假執行。
本判決第二項，於原告甲○○以新台幣貳拾陸萬元為被告供擔保後，得假執行，但被
告如以新台幣柒拾捌萬元為原告甲○○供擔保後，得免為假執行。
    事實及理由
一、被告經合法通知，未於言詞辯論期日到場，核無民事訴訟法第三百八十六條各款
    所列之情形，爰依原告之聲請，由其一造辯論而為判決。
二、原告起訴主張：
  (一)原告乙○○、甲○○於民國（下同）八十五年九月三十日分別與被告訂立房屋買
    賣契約，購買坐落在高雄縣茄萣鄉○○段地號一之八土地上編號第Ａ一一、Ａ一
    二號房屋，約定總價金為新台幣（下同）七百十六萬元、六百五十六萬元，原告
    乙○○至八十五年十二月三十一日止，已繳納價金一百二十萬元；原告甲○○至
    八十五年十月二日止已繳納價金七十八萬元。而系爭工程於八十五年十二月間開
    工，依合約規定，本應於八十七年九月間完工，惟興建過程中竟因損鄰事件，遭
    主管機關函令停工，遲至八十九年十二月十五日所有工程始完工並取得使用執照
    ，此時距約定完工日已遲延二年有餘，經原告以存證信函催告被告於所訂期限內
    履行交付系爭建物等義務，被告亦逾期未履行；又被告另於九十年三月七日將系
    爭建物設定最高限額抵押權予訴外人王英柏，嗣並遭其聲請本院拍賣抵押物獲准
    ，並於九十二年六月間以債權人身份承受，故系爭建物所有權之移轉登記及交付
    已處於給付不能之狀態，且顯係基於可歸責於被告之事由所致，綜上，原告自得
    爰依民法第二百五十四條、第二百五十六條規定，以被告給付遲延、給付不能等
    原因，以本起訴狀繕本之送達向被告為解除系爭買賣契約之意思表示。
  (二)另被告嗣又將系爭建物連同另二棟建物彼此間之共同壁打通，將結構鋼骨拿掉，
    使原有結構受到變動而無法回復，並影響建物之結構安全，又本件兩造約定系爭
    建物之內牆材質設備，係採用輕質磚隔間，然被告卻採用保利龍加混凝土材質，
    經原告與其他承購戶屢次要求改善，被告始終以系爭建物係由佇立於大排水溝中
    之鋼骨所支撐，為減輕建物重量為由，拒絕採用約定之輕質磚材質，而對原告及
    其他承購戶之請求置之不理並拒絕擔保，另因系爭建物係蓋在大排水溝上，然其
    下之鋼骨支架卻非如契約約定之永久性鋼骨結構加強磚造，而係裸露沈浸在含鹽
    質之水中，則支撐建物之鋼股支架日久必然鏽蝕嚴重，而影響其上建物之安全，
    故屬重大瑕疵。被告經原告及其他承購戶請求改善，始終置之不理，原告亦得主
    張系爭建物因有上述瑕疵，得於危險移轉前主張解除契約。系爭房屋買賣契約既
    因前述原因解除，原告自得依民法第二百五十九條第一項第二款之規定，請求被
    告返還其所受領之買賣價金暨自其受領時起之利息，並聲明求為判決：如主文第
    一項所示，並為以供擔保為條件之假執行宣告。
三、被告雖未於言詞辯論期日到場，惟其於準備程序期日所為聲明及陳述如下：
  (一)原告雖主張被告遲延工期，惟被告於取得建造執照後，即依規定開工興建房屋，
    然因承包商高偉營造公司於興建過程發生損害鄰地所有人財物之糾葛，經高雄縣
    政府函令被告於八十六年五月五日起停工。嗣高雄縣政府雖於八十七年二月二十
    七日函知被告復工，然高雄縣茄萣鄉公所竟於八十七年三月十二日再以同一損鄰
    事由要求被告應於施工前與受損戶儘快協調解決，避免再度發生抗爭，始准予復
    工，是本件既因高偉營造公司之施工與鄰地所有人發生糾葛，且係高雄縣政府及
    茄萣鄉公所不准被告繼續施工，故並非係因可歸責於被告之事由所產生之工期遲
    延，原告並無解除買賣合約之權。
  (二)系爭建物雖設定最高限額抵押權予王英柏，惟此係訴外人許龍福冒用被告名義，
    持被告之印鑑章及相關文件向地政機關申辦所為，且被告已檢具相關事證向台灣
    高雄地方法院檢察署對許龍福提出偽造文書之刑事告訴，故該抵押權之設定行為
    係屬於不可歸責於被告事由所致，是原告亦不得主張解除契約。
  (三)原告乙○○向被告買受房屋之價款為七百十六萬元，惟其迄今僅支付一百二十萬
    元，尚有五百九十六萬元未付。另原告甲○○向被告買受房屋價款為六百五十六
    萬元，迄今其僅支付七十八萬元，尚有五百七十八萬元未付，原告二人未依合約
    約定之付款期數及金額付款，業已構成違約。依房屋買賣契約書第四條之規定，
    渠等所繳付之價款應遭被告沒收，原告亦無請求返還價款之權利。並聲明求為判
    決：駁回原告之訴，如受不利益之判決，願供擔保請免為假執行。
三、兩造不爭執之事實：
    本件原告乙○○、甲○○於八十五年九月三十日分別與被告訂立房屋買賣契約，
    購買坐落高雄縣茄萣鄉○○段一之八地號土地上編號第Ａ一一、Ａ一二號房屋，
    約定總價金為七百十六萬元、六百五十六萬元，原告乙○○至八十五年十二月三
    十一日止，已繳納價金一百二十萬元；原告甲○○至八十五年十月二日止已繳納
    價金七十八萬元。而系爭建物依約本應於八十七年九月間完工，惟興建過程中竟
    因損鄰事件，遭主管機關函令停工，遲至八十九年十二月十五日所有工程始完工
    並取得使用執照；又該建物後於九十年三月七日遭設定最高限額抵押權予王英柏
    ，後經王英柏向本院聲請拍賣抵押物，並於九十二年六月間以債權人身份承受系
    爭建物之事實，業據原告提出房屋買賣合約書、使用執照等件為證，且為被告到
    庭所不爭執，復經本院依職權向高雄縣政府建設局查閱要求被告停工及同意復工
    之行政處分資料、向本院執行處調閱王英柏聲請拍賣系爭建物之九十一年執字第
    五四四三號卷宗審核無訛，自堪信為真。
四、法院之判斷：
    原告主張有前述解除系爭房屋買賣契約之事由，並以本起訴狀繕本之送達向被告
    為解約之意思表示，請求被告返還所受領之買賣價金暨自受領時起之利息，被告
    則以系爭建物給付不能或給付遲延之事實均不可歸責於伊，原告不得因此主張解
    約，又因原告未依合約約定之付款期數及金額付款，業已構成違約，依約渠等所
    繳付之價款應遭沒收，故亦無請求返還價金之權利等語資為抗辯。是以本件應審
    酌者乃兩造簽訂房屋買賣契約後，是否有得解約之事由發生，使原告得據此主張
    解除契約？又原告購買系爭建物未繳清全部價金，是否構成違約，被告並得主張
    沒收已繳價金？
  (一)按因可歸責於債務人之事由，致給付不能者，債權人得請求賠償損害。又債權人
    有第二百二十六條之情形時，得解除其契約，民法第二百二十六條第一項、第二
    百五十六條定有明文。本件兩造簽訂房屋買賣契約，被告依約負有將系爭建物所
    有權移轉予原告之義務，惟於所有權移轉前，該建物已於九十年三月七日遭設定
    最高限額抵押權予王英柏，並經其聲請本院拍賣抵押物獲准，復於九十二年六月
    間以債權人身份承受系爭建物之事實，已如前述，則原告請求被告辦理系爭建物
    之所有權移轉登記，自陷於給付不能之狀態。至被告雖辯稱系爭建物遭設定抵押
    權，係許龍福冒用伊名義，持伊印鑑章及相關文件至地政機關偽造文書所為，故
    該給付不能之事由，並不能歸責於伊。惟針對許龍福如何取得被告印鑑章一節，
    據被告提出對許龍福之刑事告訴狀中所載：因被告興建系爭建物，資金調度發生
    困難，無力完成全部工程，乃於八十七年八月間與許龍福達成協議，由其以南星
    營造有限公司名義承攬系爭工程未完工之部分，嗣為處理建物買賣事宜，並將被
    告及名義負責人王錦樹之印章交予許龍福，雙方並簽訂轉讓契約書，於第六條記
    載：乙方就甲方交付之印鑑應僅限於使用於興建、出售市場、店鋪及銀行領款等
    相關目的，不得為上開目的以外予以使用等情，有該告訴狀一紙在卷可稽，可知
    被告欲以系爭建物出售價款清償積欠許龍福之工程款項，乃提供印鑑章予許龍福
    ，授權其辦理系爭建物出售一事，而許龍福既可持上開印鑑辦理建物出售及銀行
    領款之工作，相關建物所有權移轉予承購戶等事宜，應亦在被告提供印鑑授權許
    龍福辦理系爭建物出售事宜之範圍內，另參以系爭建物嗣因損鄰事件被主管機關
    要求停工，許龍福尚曾代表被告出面與原告協商付款事宜等情，亦據原告到庭陳
    述甚明（見本院九十一年九月十七日準備程序筆錄），足認許龍福已因被告之授
    權，立於輔助被告履行債務之地位。則其於履行債務之過程中，將系爭建物設定
    抵押權予王英柏，並致該建物遭查封、拍賣，而陷於給付不能之狀態，依民法第
    二百二十四條規定，被告應與自己之故意或過失負同一責任，則系爭建物處於給
    付不能之狀態，自可歸責於被告，從而，原告依民法第二百二十六條、二百五十
    六條規定，以本起訴狀繕本之送達向被告為解除系爭買賣契約之意思表示，尚屬
    有據。
  (二)被告雖主張原告未依合約約定之付款期數及金額付款，業已構成違約，渠等所繳
    付之價款應遭沒收云云，惟兩造所簽訂之房屋買賣契約第四條規定：「甲方應按
    照乙方通知付款日期以現金或即期支票繳付，逾期一星期未繳者，乙方得按每日
    千分一計算加收滯納金，而逾期一個月未繳付者視同自願放棄，不必催告，本契
    約即自行作廢，則其已繳付之款項由乙方無條件沒收，作為違約處罰金，乙方如
    另有損失，甲方仍應負責賠償，甲方絕無異議」，是原告未繳付價金構成違約，
    應以被告曾通知原告付款為前提要件，對此被告雖提出存證信函一紙認其已為付
    款之通知，惟觀之該存證信函全文共有兩段內容，首段內容僅在說明系爭工程工
    作天之計算方式，與通知原告繳交價金無涉；另第二段內容記載：「本房屋施工
    中曾函請台端選擇磁磚衛浴設備等，至完工取得使用執照請台端攜房屋所有權人
    資料辦理過戶遭拒，本案自基礎開挖至使用執照取得，台端均未依約繳款，本公
    司仍同意每戶六十萬元起之減價，希適時完成交屋」，主旨僅敘明雖原告未依約
    繳交價金，惟被告仍同意減價六十萬元，並未提及被告是否曾依約通知原告繳交
    價金，是無法憑上開存證信函證明被告曾通知原告繳款一事，另參以除上開存證
    信函外，被告未提出其他證據證明曾向原告為付款之通知，則原告雖僅繳納部分
    價金，亦難認有何違約之情，從而，被告主張因原告違約欲沒收已繳價金云云，
    並非有理。
五、按契約解除時，當事人雙方回復原狀之義務，除法律另有規定或契約另有訂定者
    外，由他方所受領之給付物，應返還之；受領之給付為金錢者，應附加自受領時
    起之利息償還之，民法第二百五十九條第一款及第二款定有明文。查原告簽訂系
    爭房屋買賣契約後，原告乙○○迄八十五年十二月三十一日止，已繳納價金一百
    二十萬元、原告甲○○迄八十五年十月二日止，已繳納價金七十八萬元之情，已
    如前述，而系爭房屋買賣契約既因有可歸責於被告之給付不能事由，且經原告以
    本起訴狀繕本之送達向被告為解除系爭買賣契約之意思表示，該起訴狀繕本並已
    於九十一年七月二十五日送達予被告，另被告主張原告違約一節，亦委無可採，
    則原告本於民法第二百五十九條規定，請求被告返還原告乙○○一百二十萬元及
    自八十五年十二月三十一日起至清償日止，按週年利率百分之五計算之利息；返
    還原告甲○○七十八萬元及自八十五年十月二日起至清償日止，按週年利率百分
    之五計算之利息，即屬有據，應予准許。
六、兩造陳明願供擔保請為宣告假執行或免為假執行，經核均與規定相符，爰分別酌
    定相當之擔保金額予以宣告。
七、本件既認原告得以可歸責於被告之給付不能事由，爰依民法第二百五十六條主張
    解除系爭房屋買賣契約，被告並因此負有將受領金錢返還之義務，則其餘原告主
    張被告另有給付遲延或系爭建物有重大瑕疵等解約事由，均核與本件判決結果無
    影響，自毋庸逐一論述，附此敘明。
八、據上論結：本件原告之訴為有理由，依民事訴訟法第三百八十五條第一項前段、
    第七十八條、第三百九十條第二項、第三百九十二條第二項，判決如主文。
中　　　華　　　民　　　國　　九十三　　年　　　五　　　月　　二十六　　日
                                臺灣高雄地方法院民事第二庭
~B審判長法官　楊富強
~B法　　　官　曾淑娟
~B法　　　官　黃宗揚
正本係照原本作成。
如不服本判決，應於送達後廿日內，向本院提出上訴狀並表明上訴理由，如於本判決
宣示後送達前提起上訴者，應於判決送達後十日內補提上訴理由書（須附繕本）。
中　　　華　　　民　　　國　　九十三　　年　　　五　　　月　　二十六　　日
